【裁判字號】    98,訴,54
【裁判日期】    980930
【裁判案由】    給付租金
【裁判全文】
臺灣宜蘭地方法院民事判決                98年度訴字第54號
原      告  財政部國有財產局台灣北區辦事處宜蘭分處
法定代理人  甲○○
訴訟代理人  乙○○
被      告  丁○○
訴訟代理人  丙○○
                      號
上列當事人間給付租金事件，本院於民國98年9月16日言詞辯論
終結，判決如下：
    主  文
被告應給付原告新台幣貳佰肆拾捌萬仟玖佰捌拾陸元，及自民
國九十七年七月一日起至清償日止，按年息百分之五計算之利息
。
訴訟費用新台幣貳萬伍仟陸佰伍拾壹元由被告負擔。
    事實及理由
一、原告主張：坐落宜蘭縣南澳鄉○○段1263、85之5地號土地
    （下稱系爭土地），所有權屬中華民國，原告為管理機關，
    被告先後於91年6月10日、92年8月15日分別向原告承租系爭
    土地，並簽訂（91）國礦租字第00003號、（92）國礦租字
    第00001號國有礦業用地租賃契約書。詎被告分別自94年10
    月、94年8月起即未依約繳納租金，各積欠（91）國礦租字
    第00003號租賃契約自94年10月起至97年2月止之租金新台幣
    （下同）553,530元、逾期違約金261,280元，合計814,810
    元；及（92）國礦租字第00001號租賃契約自94年8月起至97
    年2月止之租金1,159,400元、逾期違約金509,776元，合計
    1,669,176元，是被告共積欠原告2,483,986元之租金及逾期
    違約金，經原告催告被告應於97年6月30日以前繳納，被告
    仍未繳納，爰依租賃契約之法律關係，並聲明：被告應給付
    原告2,483,986元，及自97年7月1日起至清償日止按年利率
    百分之5計算之利息等語。
二、被告則答辯如下：
（一）被告為雄星採礦場負責人，雄星採礦場設於宜蘭縣南澳鄉
      澳花村漢本地方，經濟部台濟採字第5178號採礦執照核准
      被告開發採礦在案。又宜蘭縣南澳鄉○○段1263及85之5
      地號礦業用地原為未登錄地，因被告需用土地，乃於89年
      間由財政部國有財產局辦理登錄，並於90年間起被告與原
      告簽訂國有礦業用地租賃契約書承租系爭土地，然而原告
      並未將承租系爭土地鑑界交付被告使用。嗣於93年12月間
      因颱風破壞礦區之電力系統及往來道路，被告乃依據原告
      交付土地告知之界址，委請訴外人馬永龍等人前往同段12
      63地號土地上挖掘礦砂，除將大部分用於填補現場之道路
      坑洞整地外，另將乙車之礦砂委由呂振祥外運至耕盈行洗
      選後，再送他處檢測砂石中金銀成分之含量，以作為採礦
      之參考，並無不法。
（二）詎於93年12月2日上午10時許，經濟部水利署第一河川局
      （下稱一河局）、宜蘭縣政府警察局蘇澳分局、原告等機
      關人員至現場，指稱被告之採礦場有越區採礦之情事，逕
      認被告之採礦場未經核准使用毗鄰之公有水利地，乃依水
      利法規定將被告違法移送，並裁處現場施作者每人罰鍰
      220萬元，事後被告再聲請測量，於94年1月18日測量結果
      已證實一河局認定錯誤，施工地點是在被告承租系爭土地
      範圍內，並非在水利地，但一河局及原告均不予承認，伊
      等與一河局到現在為止都還在行政法院訴訟中，導致伊等
      無法使用系爭土地。
（三）一河局再向宜蘭縣羅東地政事務所（下稱羅東地政所）申
      請鑑界，並訂於94年2月2日到場鑑界，惟當日羅東地政所
      人員並未到現場，乃由一河局自行於94年2月24日到場測
      量，逕認被告越界採取礦石，並早於94年2月15日逕自更
      改原來裁罰處分，處各行為人各140萬元之罰鍰。
（四）自94年起因前開事件，被告已無法安心利用系爭承租土地
      ，又依原告於96年3月6日函復被告申請減免租金事宜，並
      檢附之96年2月16日申請會勘之紀錄所示，礦業局表明：
      同段1263地號土地自93年12月初至今，該礦場停工且無採
      掘痕跡，故研判該礦場自93年12月初至今無開挖承租土地
      等語，足以證明被告自93年12月2日遭一河局舉發後，因
      地界不明之問題，並未實際使用收益系爭土地。
（五）按民法第423條規定：出租人應以合於約定使用、收益之
      租賃物，交付承租人，並應於租賃關係存續中，保持其合
      於使用、收益之狀態。復按民法第264條規定：因契約互
      負債務，於他方當事人未為對待給付前，得拒絕自己之給
      付。查原告所交付之土地，無明確之界樁足以分辨界址，
      未合於使用收益，被告當無依約繳付租金之義務。
三、原告主張，系爭土地所有權屬中華民國，原告為管理機關，
    被告先後於91年6月10日、92年8月15日分別向原告承租系爭
    土地，並簽訂（91）國礦租字第00003號、（92）國礦租字
    第00001號國有礦業用地租賃契約書。被告分別自94年10 月
    、94年8月起即未依約繳納租金，各積欠（91）國礦租字第
    00003號租賃契約自94年10月起至97年2月止之租金553,530
    元、逾期違約金261,280元，合計814,810元；及（92）國礦
    租字第00001號租賃契約自94年8月起至97年2月止之租金1,
    159,400元、逾期違約金509,776元，合計1,669,176元，是
    被告共積欠原告2,483,986元之租金及逾期違約金，原告催
    告被告應於97年6月30日以前繳納，被告仍未繳納等情，業
    據提出土地登記謄本、（91）國礦租字第00003號、（92）
    國礦租字第00001號國有礦業用地租賃契約書、國有土地租
    金繳款通知書為證，被告亦未爭執，堪信為真實。
四、按出租人除應以合於所約定使用、收益之租賃物交付承租人
    外，並應於租賃關係存續中保持其合於約定使用、收益之狀
    態，此觀民法第423條規定自明。此項出租人之租賃物交付
    並保持義務與承租人之給付租金義務，具有對價關係。是如
    出租人未於租賃關係存續中保持其合於約定使用、收益之狀
    態，承租人非不得行使同時履行抗辯權而拒絕租金之給付，
    最高法院86年度台上字第1675號判決意旨可參。被告以原告
    所交付之承租土地未合於約定使用、收益為由，引用民法第
    264條同時履行抗辯法則，拒絕給付系爭租約之租金乙節，
    為原告所否認。則本件之爭點乃在，原告所提供之租賃物，
    是否有未合於約定使用、收益之狀態？本院之判斷如下：
（一）兩造乃分別於91年6月10日、92年8月15日分別向原告承租
      系爭土地，並簽訂（91）國礦租字第00003號、（92）國
      礦租字第00001號國有礦業用地租賃契約書，已如前述，
      而被告係自94年10月間起未給付租金，則自91、92年間至
      94 年10月止期間，被告使用系爭土地採取礦石已有2、3
      年之譜，可見原告交付系爭土地後，被告已正常使用收益
      甚長期間，實難認原告交付系爭土地時，被告有何無法依
      約定使用收益之情形。被告雖辯稱，原告未交付經鑑界之
      土地予被告使用，係未交付合於約定使用收益之系爭土地
      云云。然而，被告亦曾於98年3月17日答辯狀中陳稱：原
      告曾會同羅東地政所、被告在現場指界，於90年12月17
      日在現場將承租土地交付被告使用等語，足認原告於出租
      之初應已告知被告承租土地之界址何在，且兩造之租約中
      並未約定原告有為被告鑑界之義務，如被告對於界址線有
      所不明，導致無法使用，亦可自行申請鑑界，或向原告申
      請會同鑑界，應非於使用2、3年之久後，方稱原告交付之
      系爭土地並未經鑑界，被告此部分所辯，難認有稽。
（二）被告復辯稱：伊遭一河局不當認定逾界挖取河川地，實則
      其挖取之地點係在同段1263地號即承租之土地上，但因一
      河局之認定，致使伊已無法再安心利用系爭土地，未合於
      約定之使用收益云云。經查，被告之夫丙○○於93年12月
      2日上午10時許，僱用訴外人馬永龍、馬祥育駕駛挖土機
      採取土石，並裝載於呂振祥駕駛之砂石車擬外運至宜蘭縣
      三星鄉耕盈行砂石廠，而為警查獲，一河局人員於93年12
      月6日、12月16日前往現場勘查測量，認定採取之位置係
      在同段1263地號礦業用地附近之和平溪河川區域之公有地
      ，採取數量約1670立方公尺，並認丙○○、呂振祥、馬永
      龍、馬祥育等人已違反水利法第78條之1第3款規定，乃依
      同法第92條之2第7款及第93條之4規定，分別以93年12月
      17日經授水字第09320225140號、第00000000000～000000
      00000號處分書，處其等行為人罰鍰各220萬元，並限期於
      94年1月10日前回復原狀。嗣因丙○○、呂振祥、馬永龍
      、馬祥育對河川區域範圍認定有疑義，經一河局申請羅東
      地政所鑑界並重新審查後，確認為850立方公尺，乃以94
      年2月15日經授水字第09420250010～013號等處分書各處
      其等行為人罰鍰140萬元，限期於94年3月10日前回復原狀
      ，並同時撤銷前開93年12月17日之各罰鍰處分等情，有被
      告提出之處分書、台灣高等行政法院95年度訴字第461號
      判決、最高行政法院98年裁字第874號裁定可參。被告雖
      辯稱其並未逾界，並經羅東地政所於94年1月18日測量並
      製土地複丈成果圖可參，然而，有關94年1月18日該次之
      測量是否足以判定被告並無逾界之爭執事項，業經前揭行
      政法院列為爭點，並經該事件原告丙○○、呂振祥、馬永
      龍、馬祥育及被告經濟部辯論後，由該院認定：「…原告
      （指丙○○、呂振祥、馬永龍、馬祥育）所稱94年1月18
      日之測量，係以國產局名義申請系爭1263號土地內之使用
      面積測量，羅東地政所測量員李信昌當日至現場測量時，
      僅由原告丙○○一人指界，其他在場之各人員並未會同指
      界，測量員李信昌即係依原告丙○○指界之範圍進行測量
      ，並依據測量結果，因申請測量之土地為1263地號，故僅
      就原告丙○○所指界而位於系爭1263號土地內之位置及面
      積繪製複丈圖，而原告丙○○指界之範圍並非全部在系爭
      1263號土地內等情，業據證人李信昌到庭具結證述明確，
      並有上開複丈申請書及複丈成果圖附卷可稽（見本院卷第
      156頁、第254頁、第119-126頁），足證上開複丈成果圖
      所示1263號土地內之Ａ點，僅係測量員李信昌依原告丙○
      ○所指界而位於1263號土地內之範圍而繪製標示之位置及
      面積，尚無從認定原告採取土石之地點即係該Ａ點；或原
      告丙○○前開所指界範圍即係93年12月2日經警現場查獲
      之上開採取地點。」、「另原告請求傳訊之證人即礦務局
      人員鍾兆來雖具結證稱：原告丙○○於94年1月18日指定
      地政機關測量之範圍，依其判斷該土地確有經過挖掘等情
      （見本院卷第159頁），惟本件之爭點，在於原告有無在
      河川區域內採取土石，及原告丙○○指界之範圍是否即經
      警現場查獲之上開採取地點？至原告丙○○所指界之範圍
      是否有經採掘之痕跡，核與前開爭點之認定無關，蓋原告
      丙○○既申請租用系爭1263號礦業用地，自應會在該土地
      上從事整地及採礦作業，縱原告丙○○有合法使用之礦業
      用地及開採事實，亦與其開採之範圍是否逾越河川區域線
      或在河川區域內採取土石無必然之關係，況93年12月2日
      查獲當日，證人鍾兆來並不在現場，依其證言亦無從確認
      原告丙○○指界之範圍即係93年12月2日經警現場查獲之
      上開採取地點；復參諸證人即原告指稱94年1月18日測量
      時會同到場之第一河川局人員張家如證稱：『…我到現場
      的時候，地政機關李信昌已經在拉外圍線在測量了，他拉
      線測量完後，我有去看了一下他所測量的位置，並不在河
      川區域內，和我們原來查獲的丙○○所挖掘的地點位置有
      差距，丙○○在94年1月18日向地政事務所申請是使用面
      積測量，是由丙○○自己指界測量其使用的面積，並不是
      界址的鑑定，和本局所查獲的挖掘地點並不相同，我當時
      並沒有確認那是我們所查獲其未經許可採掘的地點，所以
      我們才會在2月份向地政事務所鑑界，然後依照鑑界區域
      線延長確定原告未經許可採掘的位置，和原告原來申請測
      量使用面積的範圍無關。』等情（見本院卷第157頁），
      難認原告丙○○指界之範圍即係93年12月2日經警查獲之
      上開採取地點。」等語，基上，於行政訴訟中行政法院業
      已否定於94年1月18日所為勘測結果足以佐證被告所經營
      之礦場並未逾界之事實，從而，被告此部分所辯，不足採
      信。
（三）被告又辯稱：一河局嗣再向羅東地政所申請鑑界，並訂於
      94年2月2日到場鑑界，惟當日羅東地政所人員並未到現場
      ，乃由一河局自行於94年2月24日到場測量，逕認被告越
      界採取礦石，並早於94年2月15日逕自更改原來裁罰處分
      ，處各行為人各140萬元之罰鍰，可見一河局認定違法有
      誤。惟查，有關該次測量之進行程序，係於94年2月2日由
      一河局會同丙○○及羅東地政所暨有關人員辦理鑑界在案
      ，並認定丙○○等人在河川區域內採取土地之數量為850
      立方公尺，再於94年2月5日檢送會勘紀錄、鑑界成果位置
      圖及數量等節，有一河局98年7月16日函可參，又羅東地
      政所係於94年2月24日由該所測量員顏世明將土地複丈成
      果圖呈核，並於94年3月4日核定，完成複丈程序等情，有
      監察院98年7月24日函可參，顯見一河局實施並完成測量
      之日期為94年2月2日並無錯誤，並無被告所指實際測量日
      為94年2月24日之事，則一河局於94年2月15日裁罰當時，
      測量結果已出，其認定並據引為裁罰行為人之處分，並無
      何矛盾或不合理之處，被告此部分所辯，並非與事實相符
      。
（四）更況且，如被告對於系爭土地與公有河川地間之界址線何
      在真的有所不明，並致發生使用租賃土地上之困難；然而
      ，丙○○、呂振祥、馬永龍、馬祥育於93年12月2日經警
      方查獲後，由一河局人員於93年12月6日、12月16日派員
      至現場依光波經緯儀測量採取高程，並套繪臺灣省政府88
      年2月10日府建水字第140869號公告之和平溪河川區域第3
      -1號河川圖籍，確認被告採取土石地點確係位於和平溪河
      川區域內；嗣再因丙○○對上開河川區域線之認定有異議
      ，一河局乃申請羅東地政所鑑定同段85之13號土地經界線
      ，並於92年2月2日羅東地政所測量員顏世明現場測量鑑界
      時，會同丙○○及查獲當日在場之宜蘭縣政府警察局蘇澳
      分局警員葉振文、原告機關人員乙○○等人到場會勘結果
      ，依羅東地政所鑑界上開85之13號土地界線（即和平溪河
      川區域線）延伸至丙○○上開採掘跡地，該採掘跡地確有
      部分位於河川區域內，部分位於河川區域外，嗣一河局依
      羅東地政所繪製上開85之13號土地經界之複丈成果圖及上
      開測量資料重新計算後，確認丙○○等人於河川區域內未
      經許可採取土石數量為850立方公尺等情，亦經前揭行政
      法院認定在案，有關界址線之爭議，情勢至斯時，有了二
      次之測量及審查後，原告與一河局所認定之界址位置當已
      然甚為明確，被告自應遵其等之認定以為使用，被告使用
      系爭土地自已無發生界址線不明或無法釐清之困難才是，
      被告卻執此一爭議，堅持己方主張，並進而不使用系爭土
      地，再以其未使用系爭土地為由，拒絕繳付租金，核難認
      正當。
（五）綜上，被告以原告所交付之承租土地未合於約定使用、收
      益，並續保持合於約定使用、收益狀態為由，引用民法第
      264條同時履行抗辯法則拒絕給付系爭租約之租金乙節，
      實難認為理由。
五、結論：被告引用民法第264條規定，拒絕給付租金並無理由
    。從而，原告依兩造之租約，請求被告應給付原告2,483,
    986元，及自原告催告期限之翌日即97年7月1日起至清償日
    止，按年息百分之5計算之利息，核屬有據，應予准許。
六、本件事證已臻明確，兩造其餘攻擊防禦方法及舉證，均已無
    礙於本院上開審認，本院自毋庸逐一論駁，併此敘明。
七、本件訴訟費用負擔之依據：民事訴訟法第78條。
中    華    民    國    98    年    9    月    30    日
                  臺灣宜蘭地方法院民事庭
                      法  官  郭淑珍
正本與原本無異。
如對本判決上訴，應於判決送達後20日內向本院提出上訴狀（須
附繕本）。
中    華    民    國    98    年    10    月    1     日
                      書記官  林慶生


司法院資訊處製作；財團法人民間司法改革基金會備份。
